臺灣板橋地方法院民事裁定　　　　　 100年度消債更字第34號
聲　請　人　詹香梅
代　理　人　陳昭全律師
上列當事人依消費者債務清理條例聲請更生及保全處分，本院裁
定如下：
    主  文
更生及保全處分之聲請均駁回。
聲請費用由聲請人負擔。
    理  由
一、按債務人對於金融機構因消費借貸、自用住宅借款、信用卡
    或現金卡契約而負債務，在聲請更生或清算前，應提出債權
    人清冊，以書面向最大債權金融機構請求協商債務清償方案
    並表明共同協商之意旨，消費者債務清理條例第151 條第1
    項定有明文。而消費者債務清理條例所定之前置協商程序，
    其立法目的係因債務人對於金融機構因消費借貸、自用住宅
    借款、信用卡或現金卡契約而負債務，其法律關係較單純明
    確，金融機構並已訂有債務協商機制，使債務人與多數債權
    人間能利用法院程序外解決之協商機制而自主解決其債務，
    如能協商成立，債務人或不須依本條例聲請更生或清算，可
    疏減法院負擔，有效分配司法資源，遂採行協商前置主義。
    申言之，債務人須盡己之力與最大債權金融機構謀求自主性
    的協議清償債務方案，若債務人於衡酌己身清償資力，提出
    符合正當性及合理性之清償計畫，卻不被最大債權金融機構
    所接受時，債務人自得求助於法院，選擇向法院聲請更生或
    清算。反之，若債務人僅徒具形式提出協商聲請，而不以積
    極態度謀求解決清償債務方案；或事後又撤回協商之聲請；
    或債務人所提出之債務清償方案與其清償資力不具相當性與
    合理性時，亦即在衡量債務人之負債原因、經濟收入情況、
    通常生活必要性之支出等客觀情狀後，債務人提出之清償計
    畫，並不符合比例原則之要求時，自不能認債務人已充分踐
    行法律所要求之協商程序；否則，若不問債務人之清償資力
    如何，概命最大債權金融機構必須接受清償條件，即難謂符
    合法律所定前置協商之精神。次按，債務人不能清償債務或
    有不能清償之虞者，得依本條例所定更生或清算程序，清理
    其債務，消費者債務清理條例第3 條定有明文。所謂「不能
    清償債務或有不能清償之虞者」，係指債務人欠缺清償能力
    ，對於已屆清償期，且已受請求之債務之全部或主要部分，
    客觀上可預見其為一般且繼續的不能清償之財產狀態之謂。
    而清償能力係由財產、信用、勞力三者構成，雖無足夠財產
    ，如有良好之信用、優良之技術或持續不斷之勞力，即屬有
    清償債務之可能。又聲請更生或清算不合程式或不備其他要
    件者，法院應以裁定駁回之，但其情形可以補正者，法院應
    定期間先命補正，復為同條例第8 條所明定。
二、本件聲請意旨略以：聲請人目前債務總金額為新臺幣（下同
    ）3,975,582 元，消費者債務清理條例施行後，曾以書面向
    最大債權金融機構台新國際商業銀行股份有限公司（下稱台
    新銀行）請求共同協商債務清償方案，嗣台新銀行提出每月
    還款10,246元、利率0 ％、共180 期之還款方案，惟因聲請
    人尚有其他非金融機構之債務，並未在協商範圍之內，若上
    開資產管理公司另要求清償債務時，聲請人將無力清償，因
    此聲請人無力單獨與銀行達成協議，故協商不成立。又聲請
    人無擔保或無優先權之債務總額未逾1,200 萬元，復未經法
    院裁定開始清算程序或宣告破產，依法自得聲請更生程序，
    爰請法院裁定開始更生程序等語。
三、經查：
  (一)本件聲請人於消費者債務清理條例施行後，曾提出債權人清
    冊，依同條例第151 條第1 項規定，以書面向最大債權金融
    機構台新銀行申請共同協商不成立，有聲請人提出之台新銀
    行99年12月24日前置協商不成立通知書影本為證（見本院卷
    第27頁），堪信為真實。是本件所應審究者為聲請人是否有
    「不能清償債務或有不能清償之虞」之情事。
  (二)查本件聲請人聲請更生狀記載其目前每月收入為38,790元，
    惟經本院向聲請人任職之新北市板橋區埔墘國民小學函查結
    果，聲請人每月薪資為40,690元，其於100 年1 月24日並領
    取年終獎金25,431元，此有新北市板橋區埔墘國民小學100
    年3 月8 日北埔墘國行字第1000001083號函暨薪資明細1 份
    在卷可稽（見本院卷第72至73頁）。若上開獎金平均分配於
    該年度之各月，平均每月可增加2,119 元之收入（計算式：
    25431 ÷12=2119 ，元以下四捨五入，下同），則可略估聲
    請人平均每月收入應為42,809元（計算式：40690+2119=428
    09）。而聲請人向台新銀行申請前置協商，經台新銀行評估
    聲請人償債能力後，提出分180 期、利率0 ％，每月還款10
    ,246元之方案，惟聲請人表示其尚需支付其他非金融機構債
    務，故無法接受協商方案，該行因此以聲請人「未能接受足
    以負擔之還款方案」致協商不成立結案，此有台新銀行100
    年3 月8 日陳報狀及聲請人所檢附上述前置協商相關資料在
    卷可參（見本院卷第75至80頁、第27頁）。
  (二)按消費者債務清理條例所定債務清理程序之立法精神，並非
    維持債務人過去慣常之寬裕生活，而係重新檢視消費行為樽
    節支出，聲請人既自陳有不能清償之事由，生活消費程度自
    應受有限制，每月生活開支，自不能與一般人等量齊觀，除
    有絕對必要性支出之外，自當縮衣節食，刻苦生活、優先誠
    實履行清償債務之責。次按民法第1116條之2 規定，父母對
    於未成年之扶養義務，不因離婚而受影響。查本件聲請人於
    更生聲請狀所附財產及收入狀況說明書中記載每月需支出膳
    食費4,500 元、交通費980 元、租金9,000 元、勞健保費1,
    265 元、水費117 元、電費1,200 元、電話費250 元、瓦斯
    費170 元、網路費750 元、教育及扶養費9,296 元、日常生
    活用品1,000 元，合計每月必要支出為28,528元（見本院卷
    第18頁），顯已逾越一般應勤儉自持之債務人基本必要生活
    之支出。且聲請人未提出確有必要支出上開消費之證明文件
    ，自與債務人應為儉樸生活以還債為優先之原則有所不符。
    參酌行政院主計處公布之100 年度新北市每人每月最低生活
    費用10,792元，該最低生活費用已包括食、衣、住、行等費
    用在內，以此計算聲請人每月必要生活費用尚屬合理，是聲
    請人每月超逾10,792元範圍之生活支出，尚難認屬維持基本
    生活之必要支出。又關於子女扶養費部分，聲請人雖於97年
    5 月2 日與配偶陳志誠離婚，並約定其等未成年之女陳○芸
    由聲請人行使親權（見本院卷第9 、10頁戶籍謄本），然陳
    志誠對於子女之扶養義務並不因離婚而受影響。且因未成年
    子女部分係依附於父母提供之住所共同生活，日常生活較為
    單純，其基本生活費用當與成人之基本生活費用不同（如房
    租費、家居管理費、通訊費等費用項目即非學齡子女基本生
    活所需費用項目），是學齡子女之基本生活費用應參酌99年
    度每人免稅額82,000元計算每人每月6,833 元為適當（計算
    式：82000 ÷12 =6833），並由聲請人及陳志誠共同分擔之
    ，平均每人每月應負擔3,417 元（6,833 ÷2=3,417 ）。基
    此，倘以前開聲請人每月平均薪資42,809元計算，扣除台新
    銀行所提出每月償還10,246元之還款方案及扶養費3,417 元
    ，尚餘29,146元（00000-00000-0000=29146）可資利用。縱
    依聲請人所陳若將有其他民間債權人強制執行扣押每月薪資
    3 分之1 ，而依前述聲請人每月薪資40,690計算，每月再扣
    除強制執行扣押薪資13,563元（計算式：40690 ÷3=13563
    ），仍餘15,583元（計算式：00000-00000=15583 ）可由聲
    請人自由運用。揆諸首揭說明，聲請人於前置協商時僅提出
    每月清償8,000 元之方案，其是否已盡最大之誠意進行協商
    ，實屬有疑。是聲請人上開主張，自不可採。此外，聲請人
    並未舉證證明其有何不能清償債務或有不能清償之虞之情形
    ，自與消費者債務清理條例第3 條所定之要件不合。
四、綜上所述，本件聲請人每月收入既足以維持基本生活及履行
    債權人提議之協商條件，且聲請人年僅38歲（62年生，見本
    院卷第9 頁戶籍謄本），距勞動基準法第54條強制退休年齡
    65歲尚有27年之工作期間，並非無清償債務之可能，尚難認
    聲請人有何不能清償債務或不能清償之虞之情形，故其主張
    情節即與本條例第3 條所定要件不符，核其情形又屬無法補
    正，揆諸首開說明，本件聲請自不應准許。又本件更生之聲
    請既經駁回，聲請人保全處分之聲請亦失所附麗，應併予駁
    回，爰裁定如主文。
五、另聲請人如仍認台新銀行所提前置協商還款條件過苛，惟聲
    請人既有固定之收入，而仍有清償債務之能力，自非不得再
    與其債權銀行進行協商，俾便求得適當之履債方式以資解決
    紛爭，併予指明。
中    華    民    國   100    年    7     月    11    日
                  民事第二庭    法  官  張筱琪
以上正本係照原本作成。
如對本裁定抗告須於裁定送達後10日內向本院提出抗告狀，並應
繳納抗告費新台幣1,000元整。
中    華    民    國   100    年    7     月    11    日
                                書記官  連思斐